臺灣嘉義地方法院刑事裁定　　　　　　　　　　　　　　九十三年度聲判字第二號
　　聲　請　人　丁○○
　　即　告訴人
　　告訴代理人　陳適庸律師
　　被　　　告　丙○○
　　　　　　　　乙○○
　　　　　　　　甲○○
右列聲請人因被告侵害墳墓等案件，不服臺灣高等法院臺南分院檢察署檢察長中華民
國九十三年一月七日九十三年度上聲議字第三二號駁回聲請再議之處分（原不起訴處
分案號：臺灣嘉義地方法院檢察署九十二年度偵字第七八九五號），聲請交付審判，
本院裁定如左：
    主  文
聲請駁回。
    理  由
一、聲請人原告訴意旨略以：聲請人為亡者林宇之子，被告三人係林宇養子林德三之
    子。被告三人實與林宇無血緣關係。詎被告未經告訴人同意，竟共同基於發掘墳
    墓而盜取遺骨之故意，於民國九十一年七月三日發掘聲請人父親林宇位在嘉義縣
    太保市○○段太保小段五六二之一號土地上之墳墓盜取遺體不知去向。因認被告
    涉有刑法第二百四十九條第二項發掘墳墓而盜取遺骨罪嫌。
二、臺灣嘉義地方法院檢察署檢察官依據偵查結果，以訊據被告丙○○、乙○○、甲
    ○○固坦承有於右揭時、地發掘墳墓之事實，惟堅決否認有何犯行，均辯稱：林
    宇係其祖父，因林宇死亡將近四十九年，棺材已爛掉，周圍之泥土及磚塊均已下
    陷，才決定要撿骨，並請地理師楊明焜選日期在九十一年七月三日遷葬在嘉義縣
    太保市太保公墓林家祖墳，現在祖父的遺骨就放在祖墳裡，負責撿骨的是林登源
    ，曾祖母的遺骨也遷葬這裡等語，且認(1)依戶籍謄本所載，被告三人父親林德三
    係林宇之螟蛉子（即養子），被告三人即林宇之孫，林宇於四十二年四月一日死
    亡，迄九十一年七月三日被告發掘墳墓，已將近四十九年。(2)依據證人林登源（
    即受僱撿骨之人）、蔡崑成（其所有之耕地在該墓地旁）所證述：林宇墳墓因年
    代久遠，墓地及旁邊磚塊均下陷，沒有墓碑，長滿雜草，旁邊水田的水會倒流至
    墓地，挖下去棺材板已腐爛等語。(3)又證人林登源證述：被告三人在撿骨後，已
    將林宇之遺骨裝在骨灰罈，並遷葬太保公墓林家祖墳等語，並有照片十幀為憑，
    因認被告上開所辯，應堪採信。堪認被告確無不法侵害渠祖父林宇墳墓及遺體之
    故意，並衡之被告右揭行為與社會風俗習慣並無乖違之處，自難認被告有何違背
    法律上保護墳墓之本旨，亦不得僅以被告未徵得告訴人同意為由，遽以刑法發掘
    墳墓之罪責相繩；是被告之前揭行為難認有何發掘墳墓之犯行，因認其犯罪嫌疑
    不足，依刑事訴訟法第二百五十二條第十款處分不起訴。聲請人不服，聲請再議
    ，經臺灣高等法院臺南分院檢察署檢察長審核結果，認為：被告為林宇之後代，
    見祖墳年久荒廢，基於維設祖先遺骨之本意，而僱人發掘林宇墳墓並依習俗予以
    遷葬，在其主觀上並無侵害墳墓之犯意，客觀上亦無盜取屍體遺物之犯行，所為
    顯與發掘墳墓盜取屍體遺物罪構成要件不符，原檢察官偵查結果，認被告罪嫌不
    足，而處分不起訴，核無不合。依再議意旨所述，仍無從認被告有前開犯罪之故
    意，是仍乏積極證據足可證明被告犯罪，處分駁回再議。
三、聲請人聲請交付審判，無非係以：(1)墓地係公同共有性質，被告三人僅係林宇養
    子林德三之子，且林德三在林宇續弦後即被趕出家門，顯見被告三人對林宇並無
    深厚感情，且被告三人之輩份及與林宇之親子關係均不及聲請人，依臺灣傳統習
    俗，豈得未經聲請人同意，擅自發掘墳墓並將遺骨移至他處。(2)林宇之墓地係建
    在證人蔡崑成農地上，衡以常情，其必期望墓地早日他遷，且其證詞亦多矛盾，
    證詞顯不足採。(3)祖墳之遷葬涉及派下各房之意願和風水地理等民俗觀念，棺材
    埋葬在地下，是否腐爛，絕非是否遷葬之原因云云。則被告三人未經其他共有人
    同意，悍然逕自僱工發掘墳墓，其有不法之故意，至為明顯。原處分遽認被告無
    不法之故意，實有所誤認等語。
四、惟查：
（一）按刑法處罰發掘墳墓之本旨，在保護社會重視墳墓之習慣，故其犯罪之成立與
      否，應以是否違背法律上保護之本旨為斷。苟發掘墳墓之目的，在於遷葬，並
      無其他作用，而發掘以後隨即依照習慣改葬他處者，既與法律上保護之本旨不
      相違背，自無犯罪之可言，此有最高法院二十三年度上字第二Ｏ三八號判例意
      旨可資參照。是本件被告三人雖自承僱工發掘其祖父林宇墳墓之行為，且經聲
      請人指述甚詳，而堪以信為真實，然被告發掘墳墓之目的係因林宇墳墓年久荒
      廢失修乙節，業據證人林登源、蔡崑成證述甚詳，聲請人聲請交付審判意旨雖
      略謂：先人之墳墓及遺體為繼承人之公同共有物，倘對先人之墳墓或遺體須改
      建或或遷葬而改變現狀時，自須得全體共有人之同意，被告未經其他共有人同
      意，悍然逕自僱工發掘墳墓，其有不法之故意，至為明顯云云，然縱被告三人
      確實未事先徵詢其他家族成員之同意，然此亦僅違反死者親族之意願，尚無背
      於保護社會敬重墳墓之善良風俗，自難遽以該條罪名相繩。
（二）綜上所述，被告是否有發掘墳墓盜取屍體遺物罪犯行，業經台灣嘉義地方法院
      檢察署、及台灣高等法院臺南分院檢察署處分書中一一詳陳在案，俱如前述，
      且經本院詳查全卷，尚未發見有何足可證明被告主觀上具有發掘墳墓盜取屍體
      遺物等犯罪故意之積極事證，認為被告犯罪嫌疑不足，於法尚無違誤。聲請意
      旨摭拾主觀臆測，對於原處分漫加指摘求予審判，非有理由，應予駁回。
五、依刑事訴訟法第二百五十八條之三第二項前段裁定如主文。
中       華      民國     九十三      年     二       月   十七    日
                                      臺灣嘉義地方法院刑事第三庭
                                          審判長法官  沈  福  財
                                                法官  陳  端  宜
                                                法官  朱  美  璘
右正本證明與原本無異。
本裁定不得抗告。
中       華      民     國     九十三      年     二       月   十七    日
                                              書記官  尹  玉  琪
